---
title: "Análisis de Calidad del Café y Modelos Predictivos"
subtitle: "Trabajo Práctico Final de Taller de Pre-procesamiento de Datos Estructurados"
author: "Juan Martín Leoni / Facundo Rubiolo"
date: today
format: 
  html:
    theme: cosmo
    toc: true
    code-fold: show
execute:
  warning: false
  message: false
---

## Introducción

El presente trabajo tiene como objetivo analizar un conjunto de datos sobre la evaluación internacional de la calidad del café (arábica). A través de técnicas de pre-procesamiento, análisis exploratorio y modelado estadístico (Regresión Lineal Múltiple y Regresión Logística), buscaremos identificar qué variables sensoriales y físicas determinan el puntaje final de una taza de café y qué factores permiten predecir si un café alcanzará el grado de "Excelencia".

---

## 1. Pre-procesamiento y Limpieza de Datos

Para garantizar la calidad de los modelos, primero procedemos a limpiar los registros, normalizar las fechas, corregir errores tipográficos en variables categóricas y calcular rangos numéricos.

```{r setup-y-limpieza}
# Carga de librerías necesarias
library(tidyverse)
library(lubridate)
library(ggplot2)
library(corrplot)
library(caret)
library(knitr)

# Carga del dataset original
ICO <- read.csv("data/df_arabica_clean.csv")

# Proceso de Normalización
ICO_norm <- ICO %>%
  # Se eliminan columnas con exceso de vacíos o repetidas
  select(-ICO.Number, -X) %>%
  
  # Transformaciones de formato y limpieza de texto
  mutate(
    Bag.Weight.Num.kg = parse_number(Bag.Weight),
    Grading_Date_Clean = mdy(Grading.Date),
    Harvest_Year_Clean = as.numeric(str_extract(Harvest.Year, "\\d{4}$"))
  ) %>%
  
  # Limpieza de la variable Color (Agrupación de categorías similares y minúsculas)
  mutate(
    Color_Clean = tolower(Color),
    Color_Clean = case_when(
      Color_Clean %in% c("blue-green", "bluish-green") ~ "bluish-green",
      Color_Clean %in% c("brownish", "brownish-green") ~ "brownish-green",
      Color_Clean %in% c("green", "greenish", "yellow-green", "yellowish", "yellow green") ~ "green",
      Color_Clean == "pale yellow" ~ "pale yellow",
      TRUE ~ "other"
    ),
    Color_Clean = as.factor(Color_Clean)
  ) %>%
  
  # Creación de Altitud Promedio a partir de rangos de texto
  mutate(
    Alt_Min = as.numeric(str_extract(Altitude, "^\\d+")),
    Alt_Max = as.numeric(str_extract(Altitude, "(?<=-)\\d+")),
    Altitude_Promedio = ifelse(is.na(Alt_Max), Alt_Min, (Alt_Min + Alt_Max) / 2)
  ) %>%
  select(-Alt_Min, -Alt_Max) %>%
  
  # Agrupación de Métodos de Procesamiento para evitar alta varianza en modelos
  mutate(
    Metodo_Limpio = as.character(Processing.Method),
    Metodo_Limpio = case_when(
      Metodo_Limpio %in% c("SEMI-LAVADO", "Semi Washed", "Semi-washed", "Semi-washed / Semi-pulped") ~ "Semi-Washed",
      Metodo_Limpio == "" | is.na(Metodo_Limpio) ~ "Other",
      TRUE ~ Metodo_Limpio
    ),
    Metodo_Limpio = as.factor(Metodo_Limpio)
  )
```

## 2. Análisis Exploratorio de Datos (EDA)

Exploramos la distribución de la variable objetivo principal (Total.Cup.Points) y su relación con las variables predictoras sensoriales y físicas.

### 2.1 Distribución del Puntaje Total

```{r distribucion-puntaje}
#| echo: false
ggplot(ICO_norm, aes(x = Total.Cup.Points)) +
  geom_histogram(aes(y = ..density..), bins = 20, fill = "steelblue", color = "white") +
  geom_density(color = "red", size = 1) +
  theme_minimal() +
  labs(title = "Distribución de Total Cup Points",
       x = "Puntaje Total", y = "Densidad")
```

Se observa una distribución que, si bien se aproxima a la normalidad, presenta una leve asimetría (sesgo negativo), con la mayoría de los cafés concentrados entre los 80 y 85 puntos.

### 2.2 Relaciones entre Variables Numéricas

```{r relaciones-numericas}
#| echo: false
variables_num <- ICO_norm %>% 
  select(Total.Cup.Points, Aroma, Flavor, Acidity, Body, Balance, Moisture.Percentage)

matriz_cor <- cor(variables_num, use = "complete.obs")

corrplot(matriz_cor, method = "color", type = "upper", 
         addCoef.col = "black", tl.col = "black", number.cex = 0.8)
```

La matriz de correlación evidencia que las variables sensoriales (Flavor, Balance, Acidity, Body, Aroma) tienen una fuerte relación lineal positiva con el puntaje total, a diferencia de variables como la humedad (Moisture.Percentage), que resulta irrelevante linealmente.

### 2.3 Análisis de Variables Físicas y Tratamiento de Atípicos (Outliers)

Al analizar la Altitud, detectamos valores atípicos extremos (errores de tipeo de carga manual en el dataset original) que distorsionan el análisis.

```{r analisis-altitud}
#| layout-ncol: 2
#| echo: false

# Antes de limpiar
p1 <- ggplot(ICO_norm, aes(x = Altitude_Promedio)) +
  geom_density(fill = "gray", alpha = 0.5) +
  theme_minimal() +
  labs(title = "Altitud con Outliers", x = "Metros", y = "Densidad")

# Filtrado de outliers (mayores a 4000m)
ICO_modelo <- ICO_norm %>%
  filter(Altitude_Promedio < 4000)

# Después de limpiar
p2 <- ggplot(ICO_modelo, aes(x = Altitude_Promedio)) +
  geom_density(fill = "forestgreen", alpha = 0.5) +
  theme_minimal() +
  labs(title = "Altitud Depurada (< 4000m)", x = "Metros", y = "Densidad")

p1; p2
```

Se procedió a filtrar el dataset (Altitude_Promedio < 4000) para trabajar con una base de datos representativa (ICO_modelo). Tras esta limpieza, se observa una relación lineal ascendente positiva entre la altitud y el puntaje total:


```{r}
#| echo: false
ggplot(ICO_modelo, aes(x = Altitude_Promedio, y = Total.Cup.Points)) +
  geom_point(color = "darkblue", alpha = 0.5) +
  geom_smooth(method = "lm", color = "red", se = TRUE) + 
  theme_minimal() +
  labs(title = "Relación entre Altitud y Puntaje Total (Datos Depurados)",
       x = "Altitud Promedio (metros)", y = "Total Cup Points")
```

## 3. Modelo de Regresión Lineal Múltiple

Se planteó un modelo de regresión lineal para explicar la variabilidad del puntaje total del café utilizando dos características sensoriales y una física.


```{r}
modelo_lineal <- lm(Total.Cup.Points ~ Flavor + Balance + Altitude_Promedio, data = ICO_modelo)
summary(modelo_lineal)
```

Interpretación: El modelo arrojó un R-cuadrado ajustado superior al 0.94, lo que indica que más del 94% de la variabilidad del puntaje total queda explicada por el Sabor, el Balance y la Altitud. Todos los p-valores resultaron significativos (p < 0.05).

### 3.1 Evaluación de Supuestos

Para validar la aplicabilidad del modelo, se evaluaron los residuos:

```{r}
#| echo: false
par(mfrow = c(1, 2))
plot(modelo_lineal, which = 1:2)
par(mfrow = c(1, 1))
```

* Linealidad y Homocedasticidad: El gráfico de Residuals vs Fitted muestra una nube de puntos aleatoria sin forma de embudo, validando que la varianza de los errores es constante a lo largo del modelo.

* Normalidad: El gráfico Normal Q-Q demuestra que los residuos siguen la distribución teórica en el centro de los datos, con leves desviaciones en las colas, indicando una menor precisión solo para puntajes excepcionalmente extremos.

## 4. Modelo de Regresión Logística (Clasificación)

Para evaluar la capacidad predictiva desde una perspectiva de negocio, se transformó la variable continua en una binaria, considerando como café "Excelente" a aquel con un puntaje de 83.5 o superior.

```{r}
ICO_modelo <- ICO_modelo %>%
  mutate(Cafe_Excelente = ifelse(Total.Cup.Points >= 83.5, 1, 0),
         Cafe_Excelente = as.factor(Cafe_Excelente))
```

### 4.1 Selección del Modelo

Durante el modelado iterativo, se probaron distintas variables. Al incluir el Color del grano (Color_Clean) o el Método de Procesamiento (Metodo_Limpio), sus p-valores resultaron mayores a 0.05, indicando que no aportaban significancia estadística por sobre las variables numéricas.

Por ello, el modelo definitivo se consolidó utilizando tres características sensoriales: Acidez, Cuerpo y Aroma.

```{r}
ICO_modelo_logistico_final <- glm(Cafe_Excelente ~ Acidity + Body + Aroma, 
                                  data = ICO_modelo, 
                                  family = "binomial")
summary(ICO_modelo_logistico_final)
```

### 4.2 Capacidad Predictiva (Matriz de Confusión)

Evaluamos el modelo final contrastando sus predicciones contra la realidad:

```{r}
probabilidades_finales <- predict(ICO_modelo_logistico_final, type = "response")
predicciones_finales <- as.factor(ifelse(probabilidades_finales > 0.5, 1, 0))

matriz_final <- confusionMatrix(predicciones_finales, ICO_modelo$Cafe_Excelente)
matriz_final
```

##### Interpretación de la Capacidad Predictiva:
El modelo logra una exactitud (Accuracy) superior al 92%. Específicamente, demostró una gran sensibilidad y especificidad, logrando predecir e identificar a los verdaderos cafés de excelencia (Clase 1) en más de un 93% de los casos reales.

## 5. Síntesis y Limitaciones del Estudio

El presente trabajo demostró exitosamente cómo la combinación de factores de cata y origen físico (altitud) permiten explicar y clasificar la calidad del café mediante modelos estadísticos robustos. Sin embargo, el análisis presenta las siguientes limitaciones inherentes:

1. Subjetividad de las Variables Predictoras: Las variables que demostraron mayor peso predictivo (Sabor, Acidez, Cuerpo, Aroma) no son mediciones físicas objetivas, sino valoraciones sensoriales asignadas por catadores humanos, lo que introduce un inevitable sesgo de subjetividad.

2. Calidad Original de los Registros: Durante el pre-procesamiento se detectó una alta presencia de errores de carga manual (valores atípicos de altitud extrema en la estratósfera, inconsistencias en colores y texto). Aunque fueron tratados mediante métodos paramétricos y condicionales, posibles anomalías en otras características de origen autodeclarado podrían añadir ruido silente al modelo.

3. Endogeneidad Parcial en la Regresión Logística: Las variables predictoras utilizadas en el modelo logístico son atributos que contribuyen aritméticamente al puntaje total original del cual se derivó el umbral binario. No obstante, el objetivo analítico de esta clasificación no fue replicar la suma, sino descubrir el peso probabilístico relativo de cada variable para entender cuáles atributos empujan con mayor fuerza a un café hacia el rango de especialidad comercial.

4. Arbitrariedad del Umbral Categórico: La definición de la clase "Excelente" dependió de un punto de corte manual (83.5). Una modificación en los estándares del mercado que desplace este límite alteraría la distribución de clases, requiriendo el reentrenamiento del algoritmo de clasificación.